【裁判字號】    98,訴,2029
【裁判日期】    990316
【裁判案由】    交付所有權狀
【裁判全文】
臺灣高雄地方法院民事判決              98年度訴字第2029號
原      告  丙○○
被      告  乙○○
            甲○○原名王雅芬.
上列當事人間交付所有權狀事件，經本院於民國99年3月2日言
詞辯論終結，判決如下：
    主      文
被告甲○○應交付高雄縣大社鄉○○段第三六八地號、第四一三
地號、第四一三之一地號、第四一七地號、第四一七之一地號土
地之所有權狀（權狀字號為：八六仁狀字第００六０三七號、九
七仁狀字第００三一一九號、九七仁狀字第００三一二０號、九
七仁狀字第００三一二一號、九七仁狀字第００三一二二號）予
原告。
原告其餘之訴駁回。
訴訟費用由被告甲○○負擔。
    事實及理由
壹  程序部分
一、按訴狀送達後，原告不得將原訴變更或追加他訴，但請求之
    基礎事實同一者，不在此限。民事訴訟法第255 條第1 項第
    2 款定有明文。查原告起訴狀載被告藉買賣土地之名，取得
    其所有坐落於高雄縣大社鄉○○段第368 地號、第413 地號
    、第413-1 地號、第417 地號、第417-1 地號土地（以下合
    稱系爭土地）之所有權狀後，即消聲匿跡，為向被告取回系
    爭土地所有權狀，而提起本件訴訟（見本院卷第4 頁），嗣
    於本院審查庭準備程序進行中，撤回對被告甲○○之訴訟（
    見本院卷第46頁），惟原告於本院審理中主張甲○○亦為系
    爭土地買賣契約之買受人，且為系爭土地所有權狀之實際占
    有人之一，再於民國99年1 月25日追加甲○○為被告（見本
    院卷第117 頁），核其所為訴之追加與原請求之基礎事實同
    一，揆諸前引規定，係屬有據。
二、被告經合法通知，未於言詞辯論期日到場，核無民事訴訟法
    第386 條各款所列情形，爰依原告聲請，由其一造辯論而為
    判決。
貳  實體部分
一、原告主張：原告於97年3 月31日將系爭土地出售予被告，被
    告則推由乙○○與原告簽立買賣契約，約定買賣總價為新台
    幣（下同）19,000,000元，被告應於簽約時給付第1 期款即
    定金500,000 元、於撤銷查封後2 日內應付第2 期款12,300
    ,000元、於取得抵押權塗銷同意書時給付尾款即第3 期款6,
    200,000 元，原告於被告付清尾款時應交付系爭土地（下稱
    系爭第一次契約）。詎乙○○自原告取得系爭土地所有權狀
    （權狀字號為：86仁狀字第006037號、97仁狀字第003119號
    、97仁狀字第003120號、97仁狀字第003121號、97仁狀字第
    003122號）後，未依約給付第2 期款，經原告於97年6 月23
    日以存證信函催告履約，未獲置理，再於97年7 月3 日以存
    證信函解除系爭第一次契約，沒收定金500,000 元，並催告
    乙○○返還系爭土地所有權狀。嗣甲○○於97年8 月10日以
    其已自乙○○取得系爭土地所有權狀，並已尋獲金主為由，
    表示願依系爭第一次契約內容向原告購買系爭土地，另約定
    原告須配合甲○○辦理系爭土地抵押權設定登記，使甲○○
    順利自金主取得資金；甲○○則於原告履行上開義務後，再
    給付尾款620 萬元（下稱系爭第二次契約）。惟甲○○簽約
    後即音訊全無，經原告於97年12月26日以存證信函限期甲○○於文到7 日內依約履行，均無結果，爰以起訴狀繕本之送
    達為向甲○○解除契約之通知，依民法第259 條第1 款或第
    767 條規定提起本件訴訟等情。並聲明：被告應交付系爭土
    地所有權狀予原告。
二、被告乙○○未於言詞辯論期日到場，惟於準備程序中以：伊
    於收取原告交付之系爭土地所有權狀後，已將所有權狀交予
    甲○○與訴外人即代書丁○○，並委由丁○○處理尾款給付
    及塗銷系爭土地上之銀行查封登記事宜，目前所有權狀仍在
    丁○○保管中等語置辯。並聲明：原告之訴駁回。
三、被告甲○○未於言詞辯論期日到場，亦未提出書狀作何聲明
    或陳述。
四、本件爭點為：(一)被告乙○○於系爭第一次契約解除後，是否
    負有返還系爭土地所有權狀予原告之義務？若否，則原告依
    民法第767 條規定，請求乙○○交還上開所有權狀，有無理
    由？(二)系爭第二次契約是否經原告合法解除？被告甲○○是
    否負有返還系爭土地所有權狀予原告之義務？若否，則原告
    依民法第767 條規定，請求甲○○交還上開所有權狀，有無
    理由？茲分述如下：
  (一)被告乙○○於系爭第一次契約解除後，是否負有返還系爭土
    地所有權狀予原告之義務？若否，則原告依民法第767 條規
    定，請求乙○○交還上開所有權狀，有無理由？
  1.系爭土地業於97年4 月18日撤銷銀行查封登記，惟乙○○未
    依約於撤銷查封後2 日內給付第2 期款12,300,000元，經原
    告以97年6 月23日高雄建工郵局第89號存證信函（下稱89號
    存證信函）催告乙○○於文到7 日內履約，惟乙○○屆期仍
    未履行，原告再於97年7 月3 日以高雄建工郵局第94號存證
    信函（下稱94號存證信函）為解約通知，系爭97年3 月31日
    買賣契約已經合法解除乙節，為乙○○所不爭執（見本院卷
    第65頁、第78頁），並有系爭第一次契約、89號存證信函、
    94號存證信函在卷為憑（見本院卷第7 頁、第69頁、第68頁
    ），應認真實。
  2.按契約解除時，當事人雙方回復原狀之義務，除法律另有規
    定或契約另有訂定外，由他方所受領之給付物，應返還之。
    民法第259 條第1 款固有明定。惟查，原告於系爭第一次契
    約解除後，再於97年8 月10日就系爭土地與甲○○簽立買賣
    契約，約定「承續前承買人乙○○買賣契約，並同意買賣總
    價金1900萬元」、「本買賣契約因程序問題，需先辦理設定
    予第三人，……甲方（即原告）同意辦理抵押權設定……」
    等語，有系爭第二次契約在卷可稽（見本院卷第9 頁），佐
    以證人即契約見證人戊○○證稱：當時甲○○表示要以乙○○簽立系爭第一次契約時所提出之50萬定金充作系爭第二次
    契約之定金，使乙○○脫離系爭土地買賣關係，乙○○所須
    負擔之權利義務均改由甲○○負擔，甲○○復提及要向他人
    借款以支付買賣價金予原告，經徵得原告同意後，雙方在契
    約第2 條約定須先將土地辦理抵押設定給第三人（見本院卷
    第106 頁、第107 頁）等語，及乙○○自承伊自原告取得系
    爭土地所有權狀後，已將之交予甲○○乙情（見本院卷第77
    頁）以觀，原告與甲○○簽立系爭第二次契約時，系爭土地
    所有權狀已在甲○○占有中，原告既同意逕由甲○○持系爭
    土地所有權狀辦理抵押權設定登記事宜，足見乙○○已將其
    對甲○○之系爭土地所有權狀返還請求權讓與原告以代交付
    ，則乙○○自指示交付之時起，對原告已不再負返還之責。
    故原告事後再依民法第259 條第1 款規定，請求乙○○返還
    系爭土地所有權狀，即無理由，不得准許。
  3.又所有人對於無權占有或侵奪其所有物者，得請求返還之。
    民法第767 條第1 項固有明定。惟系爭土地所有權狀現由甲○○占有中，乙○○於原告與甲○○簽立系爭第二次契約之
    時起，對原告已不負返還系爭土地所有權狀之義務等情，業
    經本院審認如前，並有保管單、丁○○名片、異議函為憑（
    見本院卷第78頁、第82頁、第44-1頁、第38頁），足認乙○○既非系爭土地所有權狀之直接、間接占有人，亦非侵奪原
    告所有物之人，故原告依民法第767 條請求乙○○返還系爭
    土地所有權狀，核與前揭規定要件有違，而屬無據。
  4.綜上，原告依民法第259 條第1 款或第767 條規定，請求乙○○返還系爭土地所有權狀，均無理由，應予駁回。
  (二)系爭第二次契約是否經原告合法解除？被告甲○○是否負有
    返還系爭土地所有權狀予原告之義務？若否，則原告依民法
    第767 條規定，請求甲○○交還上開所有權狀，有無理由？
  1.按給付無確定期限者，債務人於債權人得請求給付時，經其
    催告而未為給付，自受催告時起，負遲延責任，其經債權人
    起訴而送達訴狀，或依督促程序送達支付命令或為其他相類
    之行為者，與催告有同一之效力。前項催告定有期限者，債
    務人自期限屆滿時起負遲延責任。民法第229 條第2 項、第
    3 項定有明文。次按契約當事人之一方遲延給付者，他方當
    事人得定相當期限催告其履行，如於期限內不履行時，得解
    除其契約。民法第254條亦有明定。
  2.經查：
  (1)依系爭第二次契約第2 條前段約定，本件買賣須先辦理抵押
    權設定予第三人，以便甲○○支付買賣價款，並撤銷系爭土
    地上之查封登記。同契約第3 條約定，甲○○應於系爭土地
    撤銷查封登記，原告偕其辦理抵押權設定登記之同時，提出
    尾款620 萬元予公證人，俟辦畢抵押權設定登記後再由公證
    人轉交上開買賣價金予原告（見本院卷第9 頁）。足見兩造
    並未約定甲○○應給付第2 期款及尾款之確定期限，而屬給
    付無確定期限之債務。揆諸前引規定，應由原告定期催告而
    甲○○仍未為給付後，再定相當期限催告甲○○履行，如於
    期限內仍不履行，即得解除契約。
  (2)又甲○○於銀行撤銷系爭土地查封登記後，仍遲不履行買賣
    價金給付義務乙情，業據證人戊○○證稱：甲○○與原告約
    定在簽約翌日（即97年8 月11日）前往銀行辦理抵押權設定
    登記，即可取得買賣價款，但翌日甲○○即以電話取消約定
    ，嗣即音訊全無（見本院卷第107 頁）等語綦詳，而原告於
    97年12月26日以高雄義民郵局第109 號存證信函催告甲○○
    於文到7 日內依約向銀行清償抵押貸款，以代買賣土地部分
    價款之給付，惟該信函因招領逾期遭郵局退回等情，有存證
    信函及回執為憑（見本院卷第129 頁），原告再以98年7 月
    27日起訴狀繕本之送達催告甲○○履約，倘仍不履行即解除
    契約之意思表示，上開書狀已於98年9 月15日寄存送達，並
    於98年9 月25日生合法送達之效力，有起訴狀及送達證書在
    卷可稽（見本院卷第4 頁、第61頁），惟甲○○經相當期間
    ，迄未履行給付買賣價金義務，足認原告已依民法第254 條
    規定，以起訴狀繕本之送達，為解除契約之意思表示，系爭
    第二次契約業經原告合法解除。
  3.依民法第259 條第1 款規定，契約解除時，由他方所受領之
    給付物，應返還之。系爭97年8 月10日買賣契約已經解除，
    業經本院審認如前，原告依前引規定請求甲○○返還所受領
    之系爭土地所有權狀，係屬有據，應予准許。本件既依前規
    規定為原告勝訴之判決，再無審酌原告得否另依民法第767
    條規定，請求甲○○返還系爭土地所有權狀之必要，附此敘
    明。
五、綜上，原告依民法第259 條第1 款規定請求被告甲○○返還
    系爭土地所有權狀，係有理由，應予准許。惟原告依民法第
    259 條第1 款或第767 條規定，請求被告乙○○返還系爭土
    地所有權狀，係無理由，應予駁回。
據上論結，原告之訴為一部有理由、一部無理由，依民事訴訟法
第385 條第1 項前段、第79條，判決如主文。
中    華    民    國    99    年    3     月    16    日
                  民事第五庭  法  官  賴文姍
正本係照原本作成。
如不服本判決，應於送達後20日內，向本院提出上訴狀並表明上
訴理由，如於本判決宣示後送達前提起上訴者，應於判決送達後
10日內補提上訴理由書（須附繕本）。
中    華    民    國    99    年    3     月    16    日
                              書記官  林秀珍

司法院資訊處製作；財團法人民間司法改革基金會備份。
